臺灣士林地方法院民事判決
109年度訴字第2006號
原      告  韓華峯
訴訟代理人  郭俊銘律師
被      告  韓瓊華
訴訟代理人  范國華律師
            郭凌豪律師
            賴奕霖律師
上列當事人間請求清償借款事件，本院於民國111年5月13日言詞
辯論終結，判決如下：
    主      文
被告應給付原告新臺幣貳佰玖拾柒萬玖仟伍佰元，及如附表一所
示之利息，上開利息總額應扣除新臺幣伍萬元。
原告其餘之訴駁回。
訴訟費用由被告負擔。
本判決原告勝訴部分，於原告以新臺幣玖拾玖萬參仟元為被告供
擔保後，得假執行；但被告如以新臺幣貳佰玖拾柒萬玖仟伍佰元
為原告預供擔保，得免為假執行。
原告其餘假執行之聲請駁回。
    事實及理由
壹、程序部分
　　訴狀送達後，原告不得將原訴變更或追加他訴。但擴張或減
    縮應受判決事項之聲明，或不甚礙被告之防禦及訴訟之終結
    者，不在此限；不變更訴訟標的，而補充或更正事實上或法
    律上之陳述者，非為訴之變更或追加，民事訴訟法第255條
    第1項第3款、第7款、第256條定有明文。原告起訴原聲明：
    被告應給付原告新臺幣（下同）3,081,100元，及自起訴狀
    繕本送達翌日起至清償日止按週年利率5%計算之利息（見本
    院卷第12頁）。嗣原告就所請求本金減除預扣利息之數額，
    並將所請求本金中部分移列為利息後，減縮部分利息請求之
    利率，又追加請求返還附表二編號8所示之借款（以下就各
    筆借款均逕以編號稱之），而變更其聲明為：被告應給付原
    告2,979,500元及如附表二以「借款本金餘額」欄為本金計
    算之利息（見本院卷第299頁）。經查，原告追加請求返還
    附表編號8所示之借款，與其原訴所請求者均係被告在相近
    期間所借之借款，被告攻擊防禦方法共通，證據資料可相互
    流用，不甚礙訴訟之終結與被告之防禦，依民事訴訟法第25
    5條第1項第7款規定，應予准許。至原告就所請求本金中，
    減除預扣利息之數額，及減縮部分利息請求之利率，核係其
    應受判決事項之聲明之減縮，依民事訴訟法第255條第1項第
    3款規定，亦應准許。再原告將部份本金之請求移列於利息
    而為請求，則係更正其法律上之陳述，非為訴之變更或追加
    。
貳、實體部分
一、原告主張：被告自民國108年3月26日起陸續向原告借款，原
    告以臺灣土地銀行三民分行帳號000000000000號帳戶匯款至
    被告臺北富邦商業銀行帳號000-00000000000000000號帳戶
    ，迄今尚有如附表二「借款本金餘額」欄所示之款項尚未清
    償。原告於109年10月23日以存證信函催告被告返還借款，
    被告於109年10月26日收受上開存證信函，然迄未清償。爰
    依消費借貸之法律關係起訴，並聲明：被告應給付原告2,97
    9,500元及如附表二以「借款本金餘額」欄為本金計算之利
    息；願供擔保請准宣告假執行。
二、被告則以：被告係代理訴外人郭玲凌向原告借款，本身並非
    借款契約當事人，原告不得向被告請求返還。再縱使兩造曾
    成立消費借貸契約，兩造亦未約定遲延利息或每月應給付之
    利息，原告自不得請求被告給付利息置辯，並聲明：原告之
    訴及假執行之聲請均駁回；如受不利之判決，願供擔保請准
    宣告免為假執行。
三、得心證之理由
　㈠原告曾匯款與被告，匯款原因為與被告間之消費借貸
　　⒈原告於附表二「借款匯款日期」欄所示日期，匯款「借款
      匯款金額」欄所示款項與被告，為兩造所不爭（見本院卷
      第223頁、第277頁），則原告確有匯出該等款項於被告，
      堪予認定。
　　⒉稱消費借貸者，謂當事人一方移轉金錢或其他代替物之所
      有權於他方，而約定他方以種類、品質、數量相同之物返
      還之契約，民法第474條第1項定有明文。原告匯出上開款
      項後，會與被告整理何日期應返還多少數額之款項（見本
      院卷第91頁、第93頁、第95頁、第97頁、第98頁），原告
      匯款前，兩造亦會稱欲借款項之數額、日後預計歸還之日
      期，有時甚至會一併約定原告可預扣之利息等節（見本院
      卷第94頁、第96頁、第100、第101頁、第102頁、第105頁
      ）；或是簽發與預計返還之款項同額之支票寄交原告（見
      本院卷第102頁、第256至258頁），且被告要求原告匯款
      之時，亦可見原告詢問被告何時會將款項匯回（見本院卷
      第107頁、第110頁），足徵原告匯款與被告之際，係約定
      被告日後需就同額款項返還原告，有時尚需加計利息，原
      告匯款與被告之原因關係，自屬消費借貸無疑。
　　⒊被告雖抗辯向原告借款之人為其友人郭玲凌，並非原告，
      被告僅係代理郭玲凌向原告借款等語，並提出兩造於交易
      時被告向原告稱「她明天回臺灣」、「我跟她說」、「明
      天早上她轉回」、「我跟她說」、「我要問她看看」、「
      可以再借用ㄇ（嘛），她問」、「她說下星期二給，可？
      」、「晚點她轉給我」、「我同學說，等這次肺炎過，再
      包個紅包給你」、「她說盡快處理」等語，而原告對此未
      表異議之LINE對話紀錄（見本院卷第156至158頁、第172
      頁、第178頁、第194頁、第196頁）。然對消費借貸契約
      之貸與人而言，首重借用人能否如期返還，則借用人之資
      力自為至關重要之點，倘被告係代理郭玲凌向原告借款，
      原告自必詳細詢明郭玲凌之身分及資力，甚至要求出示郭
      玲凌之身分證明文件，以便於未受清償時，採取法律手段
      。然無論原告或被告所提之兩造LINE對話紀錄中，均未見
      提及郭玲凌之姓名，僅以「她」代稱，遑論有何郭玲凌之
      資力或身分資料，可見原告主張：對話中之「她」僅係被
      告所稱向其借款之原因，非其交易之對象，兩造方未就「
      她」之身分及資力多有著墨等語（見本院卷第238頁），
      實屬可採。至被告固另辯稱郭玲凌自107年起即與原告借
      貸金錢以利資金周轉，且郭玲凌先前還款信用優良，故郭
      玲凌與原告已建立一定之信任關係等語（見本院卷第228
      頁），惟未見被告提出任何證據以實其說，且倘原告與郭
      玲凌確係透過被告於107年相識，則被告卻未能提出證據
      證明郭玲凌與原告認識，並建立信賴關係之過程，實與常
      理有違，自難憑被告片面陳述，即認被告此節所辯為可採
      。
　　⒋原告就本件借貸款項均係匯入被告帳戶，業如前述，而消
      費借貸為要物契約，以款項交付於借用人，為契約之成立
      要件。若原告本意係要借款與郭玲凌，縱由被告代理郭玲
      凌與其接洽，亦當將款項直接匯付郭玲凌，以避免郭玲凌
      將來抗辯未收到款項，致其求償無門之困境。況被告就編
      號7至9借款所提出供原告將來提示以清償借款之支票，亦
      均為被告以訴外人新連精密工業有限公司負責人之身分所
      簽發（見本院卷第256頁、第258頁），倘借用人確為郭玲
      凌，則被告於郭玲凌借款時，尚不確定郭玲凌是否有款項
      清償，卻需於原告向銀行提示票據兌付時先行墊付款項，
      嗣後再向郭玲凌求償，徒增交易之複雜性。由此，更見原
      告消費借貸之交易對象，係收受原告所匯款項，並開立票
      據以供還款之被告。被告抗辯原告係將款項貸與郭玲凌，
      自己僅係代理人等語，實難憑採。
　㈡原告得請求返還附表二「借款本金餘額」欄所示之款項
　　⒈借用人應於約定期限內，返還與借用物種類、品質、數量
      相同之物，民法第478條前段定有明文。就編號1至6、10
      、12至13借款，兩造約定應於附表二「約定返還日期」所
      示日期返還，有兩造間LINE對話紀錄附卷可查（見本院卷
      第91頁、第92頁、第94頁、第96頁、第100頁、第101頁、
      第105頁、第111至112頁），至就編號7至9借款，被告則
      以新連精密工業有限公司負責人之身分簽發以附表二「約
      定返還日期」欄所示日期為發票日之遠期支票交付原告（
      見本院卷第256頁），可認係以各該發票日為該等借款約
      定返還期限之意。則本件借款除編號11所示借款未約定清
      償期外，兩造約定之借款返還期限均已屆至，被告自應返
      還所借用之款項。
　　⒉消費借貸未定返還期限者，借用人得隨時返還，貸與人亦
      得定1個月以上之相當期限，催告返還，民法第478條後段
      規定甚明。此所謂貸與人得定1個月以上之相當期限催告
      返還，非謂貸與人之催告必須定有期限，祇須貸與人有催
      告之事實，而催告後已逾1個月以上相當期限者，即認借
      用人有返還借用物之義務（最高法院73年度台抗字第413
      號民事裁定意旨參照）。原告業於109年10月23日以存證
      信函催告被告於7日內清償本件借款，該存證信函於109年
      10月26日送達被告，有該存證信函及回執可查（見本院卷
      第26至33頁）。則就編號11未定清償期之借款，雖原告催
      告時所定期限不符民法第478條後段之要求，然被告仍應
      於該1個月期間屆滿時，即催告之存證信函到達被告之日
      起算1個月之109年11月26日前返還編號11借款。
　　⒊原告陳稱被告就編號1借款所匯820,000元之款項，已清償
      其中400,000元，且係抵充本金（見本院卷第252頁、第27
      5頁），則被告就編號1借款，僅需返還扣除上開400,000
      元後之餘額420,000元。至被告雖辯稱另於109年4月13日
      返還30,015元，應予扣除等語（見本院卷第232頁）。然
      依原告所提存摺明細，其帳戶當日僅收到30,000元，該多
      出之15元應為銀行收取之手續費；再當日係原告先匯款30
      ,000元予被告後，被告方匯還原告30,000元，可見原告該
      日所匯款項，係清償他筆借款，與本件借款無關，自不能
      扣除本件被告所應償還之款項數額。本件被告除就編號1
      借款清償本金400,000元外，未再清償借款本金（另有清
      償50,000元利息，詳後述），自應依民法第478條規定，
      就附表二「借款本金餘額」欄（同附表一「本金」欄）所
      示款項負返還責任。
　㈢原告得請求如附表一所示之利息
　　⒈兩造就編號2至8、10、13借款，均係約定原告先就借款金
      額預扣利息，匯款如附表三「借款匯款金額」欄所示金額
      後，被告於如附表二「約定返還日期」欄所示日期，再返
      還加計利息之如附表三「約定返還金額」欄所示金額。而
      就編號1借款，則係先匯款820,000元與被告，並約定分別
      於108年8月20日清償400,000元，於108年8月25日再清償4
      50,000元，此均有兩造間LINE對話紀錄存卷可查（見本院
      卷第91頁、第92頁、第94頁、第96頁、第100頁、第101頁
      、第102頁、第289至290頁、第105頁、第111至112頁），
      而就編號1借款，於108年8月20日應清償之400,000元業經
      清償，已如前述。則兩造就編號1至8、10、13借款所約定
      之利息，係於附表二「約定返還日期」欄所示日期，一次
      給付借款時所預扣之利息，即附表三「借款匯款金額」欄
      與「約定返還金額」欄之差額（同附表三「約定給付利息
      」欄所示金額）。再消費借貸為要物契約，所預扣之利息
      ，不能認為係貸與本金之一部，於計算利率時，應以貸與
      人實際交付之數額作為本金計算（最高法院77年度台上字
      第164號判決意旨參照）。據此，以編號1至8、10、13借
      款兩造約定應給付之利息及原告實際交付之借款金額，計
      算在附表二「第一段利息起訖期間」（即附表三「計息期
      間」欄所示期間）內相當之週年利率如附表三所示（計算
      式詳附表三），均未逾原告就附表二「第一段利息起訖期
      間」內請求之週年利率16%。是原告就編號1至8、10、13
      借款，請求被告於附表二「第一段利息起訖期間」（同附
      表一「第一段利息起訖期間」）欄所示期間加付以週年利
      率16%計算之利息，為有理由。
　　⒉兩造就編號11借款約定之利息係於借貸本金外，另加付1,8
      00元，有兩造間LINE對話紀錄可查（見本院卷第19頁），
      以此約定利息計算自該筆借款匯款日起至應清償日止之相
      當週年利率為4%（計算式詳附表三），未達原告請求之週
      年利率16%，是原告就此筆借款，於應清償日前僅能請求
      被告給付1,800元之利息，逾此範圍之請求，則無理由。
　　⒊依民法第476條第1項、第2項分別規定有利息或其他報償之
      消費借貸及無報償之消費借貸可知，消費借貸非必有利息
      或其他報償之約定。原告並未舉證兩造間就編號9、12借
      款有何利息之約定，則其就編號9、12借款，請求被告自
      借款日起至約定返還日期止，即如附表二「第一段利息起
      訖期間」所示期間，給付按週年利率16%計算之利息，即
      無理由。
　　⒋給付有確定期限者，債務人自期限屆滿時起，負遲延責任
      ；遲延之債務，以支付金錢為標的者，債權人得請求依法
      定利率計算之遲延利息；應付利息之債務，其利率未經約
      定，亦無法律可據者，週年利率為5%，民法第229條第1項
      、第233條第1項前段及第203條分別定有明文。被告就本
      件借款除編號11以外借款，與原告約定於附表二「約定返
      還日期」欄所示日期前清償；就編號11借款則應於109年1
      1月26日前清償。被告即應就迄今尚未清償之部分，自上
      開清償期限屆滿時起負遲延責任。且因兩造並未約定清償
      期屆滿後遲延利息應如何計算，自應以週年利率5%計算遲
      延利息。原告固得於附表二「約定返還日期」欄所示日期
      翌日起至清償日止，請求法定遲延利息，然原告主張之編
      號9、11借款之法定遲延利息起算日均屬過早。是原告請
      求被告加付於附表一「第二段利息起訖期間」內以週年利
      率5%計算之利息，為有理由；逾此範圍之請求，則非有據
      。
　　⒌被告於109年11月3日清償50,000元，該筆金額係抵充利息
      ，為兩造所不爭（見本院卷第277頁、第299頁），則本件
      原告得請求之利息，自應扣除該已清償之50,000元。
四、綜上所述，本件原告依消費借貸關係，請求被告給付2,979,
    500元，及如附表一所示之利息，利息部分扣除原告已受償
    之50,000元，為有理由，應予准許；逾此範圍之請求，則無
    理由，應予駁回。
五、本件原告勝訴部分，兩造分別陳明願供擔保，請准宣告假執
    行或免為假執行，經核於法均無不合，爰分別酌定相當擔保
    金額後予以准許。至原告敗訴部分，其假執行之聲請因訴之
    駁回失所依附，一併駁回之。另本件原告雖就給付利息請求
    有部分敗訴，然本院考量原告敗訴部分甚微，依民事訴訟法
    第79條規定，仍命訴訟費用由被告負擔。
六、本件事證已臻明確，兩造其餘攻擊防禦方法及所用證據，經
    核均於判決結果不生影響，爰不逐一論述，附此敘明。
七、據上論結，本件原告之訴一部為有理由，一部為無理由，依
    民事訴訟法第79條、第390條第2項、第392條第2項，判決如
    主文。
中　　華　　民　　國　　111 　年　　5 　　月　　27　　日
                  民事第一庭法  官  江哲瑋
附表一：　　　　　　　　
編號 本金 （新臺幣元） 第一段利息起訖期間 第一段利息利率  第二段利息起訖期間 第二段利息利率 1 420,000 108年8月1日起至108年8月25日止 週年利率 16% 108年8月26日起至清償日止 週年利率5% 2 291,000 108年8月30日起至108年9月18日止 週年利率 16% 108年9月19日起起至清償日止 週年利率5% 3 195,000 108年9月4日起至108年9月19日止 週年利率 16% 108年9月20日起至清償日止 週年利率5% 4 195,000 108年10月2日起至108年10月8日止 週年利率 16% 108年10月9日起至清償日止 週年利率5% 5 194,000 109年1月9日起至109年2月5日止 週年利率 16% 109年2月6日起至清償日止 週年利率5% 6 242,500 109年1月14日起至109年2月14日止 週年利率 16% 109年2月15日起至清償日止 週年利率5% 7 376,000 109年2月4日起至109年4月4日止 週年利率 16% 109年4月5日起至清償日止 週年利率5% 8 370,000 109年2月25日起至109年4月15日止 週年利率 16% 109年4月16日起至清償日止 週年利率5% 9 300,000 無 無 109年5月14日起至清償日止 週年利率5% 10 150,000 109年3月24日起至109年4月10日止 週年利率 16% 109年4月11日起至清償日止 週年利率5% 11 60,000 第一段利息新臺幣1,800元  109年11月27日起至清償日止 週年利率5% 12 45,000 無 無 109年5月7日起至清償日止 週年利率5% 13 141,000 109年4月30日起至109年5月8日止 週年利率 16% 109年5月9日起至清償日止 週年利率5% 合計 2,979,500     

附表二：　　　　　　　　
編號 借款匯款日期 約定返還日期 借款匯款金額 （新臺幣元） 借款本金餘額 （新臺幣元） 第一段利息起訖期間 第一段利息利率  第二段利息起訖期間 第二段利息利率 1 108年8月1日 108年8月25日 820,000 420,000 108年8月1日起至108年8月25日止 週年利率 16% 108年8月26日起至清償日止 週年利率5% 2 108年8月30日 108年9月18日 291,000 291,000 108年8月30日起至108年9月18日止 週年利率 16% 108年9月19日起起至清償日止 週年利率5% 3 108年9月4日 108年9月19日 195,000 195,000 108年9月4日起至108年9月19日止 週年利率 16% 108年9月20日起至清償日止 週年利率5% 4 108年10月2日 108年10月8日 195,000 195,000 108年10月2日起至108年10月8日止 週年利率 16% 108年10月9日起至清償日止 週年利率5% 5 109年1月9日 109年2月5日 194,000 194,000 109年1月9日起至109年2月5日止 週年利率 16% 109年2月6日起至清償日止 週年利率5% 6 109年1月14日 109年2月14日 242,500 242,500 109年1月14日起至109年2月14日止 週年利率 16% 109年2月15日起至清償日止 週年利率5% 7 109年2月4日 109年4月4日 376,000 376,000 109年2月4日起至109年4月4日止 週年利率 16% 109年4月5日起至清償日止 週年利率5% 8 109年2月25日 109年4月15日 370,000 370,000 109年2月25日起至109年4月15日止 週年利率 16% 109年4月16日起至清償日止 週年利率5% 9 109年3月5日 109年5月13日 300,000 300,000 109年3月25日起至109年5月13日止 週年利率 16% 109年5月13日起至清償日止 週年利率5% 10 109年3月24日 109年4月10日 150,000 150,000 109年3月24日起至109年4月10日止 週年利率 16% 109年4月11日起至清償日止 週年利率5% 11 109年3月24日 無 60,000 60,000 109年3月24日起至109年10月26日止 週年利率 16% 109年10月27日起至清償日止 週年利率5% 12 109年4月27日 109年5月6日 45,000 45,000 109年4月27日起至109年5月6日止 週年利率 16% 109年5月7日起至清償日止 週年利率5% 13 109年4月30日 109年5月8日 141,000 141,000 109年4月30日起至109年5月8日止 週年利率 16% 109年5月9日起至清償日止 週年利率5% 合計    2,979,500     

附表三：
編號 約定返還金額 （新臺幣元） 借款匯款金額 （新臺幣元） 約定給付利息 （新臺幣元） 計息期間 相當週年利率 （計算式：約定給付利息÷借款匯款金額÷計息期間日數×365日，小數點以下四捨五入） 1 450,000  420,000 30,000 108年8月1日起至108年8月25日止 52% 2 300,000 291,000 9,000 108年8月30日起至108年9月18日止 59% 3 200,000 195,000 5,000 108年9月4日起至108年9月19日止 58% 4 200,000 195,000 5,000 108年10月2日起至108年10月8日止 134% 5 200,000 194,000 6,000 109年1月9日起至109年2月5日止 40% 6 250,000 242,500 7,500 109年1月14日起至109年2月14日止 35% 7 400,000 376,000 24,000 109年2月4日起至109年4月4日止 39% 8 400,000 370,000 30,000 109年2月25日起至109年4月15日止 55% 9 300,000 300,000 無   10 160,000 150,000 10,000 109年3月24日起至109年4月10日止 135% 11 60,000 60,000 1,800 （外加非預扣） 109年3月24日起至109年11月26日止 4% 12 45,000 45,000 無   13 150,000 141,000 9,000 109年4月30日起至109年5月8日止 259% 

以上正本係照原本作成。
如對本判決上訴須於判決送達後 20 日內向本院提出上訴狀。如
委任律師提起上訴者，應一併繳納上訴審裁判費。
中　　華　　民　　國　　111 　年　　5 　　月　　27　　日
                            書記官  張祐誠